【裁判字號】    91,簡,708
【裁判日期】    920429
【裁判案由】    廢棄物清理法
【裁判全文】
臺北高等行政法院判決                              九十一年度簡字第七○八號
    原      告  方春霖即大通衛生行
    被      告  臺北市政府環境保護局
    代  表  人  沈世宏（局長）住同右
右當事人間因廢棄物清理法事件，原告不服臺北市政府中華民國九十一年五月一日府
訴字第○九一○四三○二二○○號訴願決定，提起行政訴訟。本院判決如左：
    主  文
原告之訴駁回。
訴訟費用由原告負擔。
    事  實
一、事實概要：緣臺北市○○區○○路二段二五二號「花開並蒂大廈」管理委員會以
    民國（下同）八十九年十二月二十九日函檢具原告八十九年十二月二十七日開立
    之污水池抽取水肥收據影本乙紙，向被告陳報該大廈委託原告清除處理廢棄污水
    之情形。嗣被告查認原告非為經臺北市主管機關核准認可之廢棄物清除、處理機
    構，其於八十九年十二月二十七日受前開管理委員會委託清除處理該大廈水肥行
    為，顯已違反廢棄物清理法第二十條規定，乃開單告發，並以九十年五月十七日
    廢字第Ｘ○一七三一○號處理違反廢棄物清理法案件處分書，處以原告新臺幣六
    萬元罰鍰。原告不服，提起訴願，遭決定駁回，遂提起本件行政訴訟。
二、兩造聲明：
  (一)原告聲明：訴願決定及原處分均撤銷。
  (二)被告聲明：駁回原告之訴。
三、兩造之爭點：被告以原告違反廢棄物清理法第二十條規定，處新臺幣六萬元罰鍰
                ，是否適法？
  (一)原告主張之理由：
    1.何謂越區營業？那些行業不會越區營業，如水電行、土木工程、計程車等，若
      居住臺北縣就不能到臺北市工作嗎？被告以廢棄物清理法罰原告六萬元，惟被
      告並無事實舉證原告傾倒水肥，僅以原告越區營業、無臺北市投肥證而告發原
      告。原告申訴多次皆無效，令人不服。
    2.現今各地方之市公所，如新店市、中和市、永和市、板橋市，雖有水肥抽取服
      務，但無法應付那麼多民眾水肥污水抽取業務。加上景氣不好，生活困難，有
      人介紹工作，原告難以拒絕。
    3.原告於八十九年十二月二十七日到本件「花開並蒂大廈」抽肥，乃經由大樓機
      電保養王先生介紹，並經該大樓管理委員會總幹事同意。當時該大樓管理委員
      會總幹事原告之營業事業登記，原告告之在臺北縣登記營業，在臺北市並無營
      業許可投肥證，但該大樓機電保養王先生說可以，原告才施工。原告就此工作
      僅賺一萬元，被告卻以一張收據，罰原告六萬元罰鍰，令人不服。原告係經上
      開二人同意始施工，該二人若知有法令限制而同意原告施工，該二人是否亦應
      受罰？
    4.法令係保護合法亦或非法？原告合法營業、納稅卻不能施工，原告如何生活？
      現今人民生活水準提高，亦注重環境衛生，若原告有違法之處，自有市民舉證
      告發，而非被告見到不是臺北市即開罰單處理，舉例而言，臺北縣有二十九鄉
      鎮，若其他二十八鄉鎮只要進入臺北市抽水肥工作或為其他事業，是否被告亦
      一律處罰六萬元罰鍰？
  (二)被告主張之理由：
    1.查行為時之廢棄物清理法第二條（舊法）規定：「本法所稱廢棄物，分左列二
      種：一、一般廢棄物：垃圾、糞尿、動物屍體或其他非事業機構所產生足以污
      染環境衛生之固體或液體廢棄物。」廢棄物清理法第二十條（舊法）規定：「
      公、民營廢棄物清除、處理機構經營廢棄物之貯存、清除或處理業務，應明列
      專業技術人員或貯存清除、處理之工具、方法、設備及場所，向地方主管機關
      申請核發許可證。．．．」第二十七條（舊法）規定：「公、民營廢棄物清除
      、處理機構，違反第二十條（舊法）規定者，處二萬元以上五萬元以下罰鍰，
      並制止其營業。」公民營廢棄物清除處理機構管理輔導辦法第二條第一款規定
      ︰「本辦法專用名詞定義如下︰一、公、民營廢棄物清除、處理機構︰指經營
      廢棄物清除、處理業務之下列兩種公、民營機構︰（一）、廢棄物清除機構（
      以下簡稱清除機構）．．．」第三條規定：「清除機構應取得主管機關核發之
      清除許可證或經主管機關核備後始得經營廢棄物清除業務．．．」第二十二條
      規定：「清除、處理機構經營廢棄物清除、處理業務，除依本法有關規定外，
      並應依審查通過之申請文件內容辦理，不得為未經許可或核備之事項，且應自
      行清除、處理。」事業廢棄物貯存清除處理方法及設施標準第二條第二款、第
      三款第三目規定：「本標準專用名詞定義如左：一、貯存：指事業廢棄物於清
      除、處理，前放置於特定地點或貯存容器、設施內之行為。二、清除：指事業
      廢棄物之收集、運輸行為。．．．」
    2.卷查被告查核花開並蒂大廈管理委員會八十九年十二月二十九日函文申報資料
      ，查得原告並未向臺北市主管機關申請核發許可證情況下，於事實欄所載日期
      擅自清除花開並蒂大廈之污水抽水肥工作並開立收據在案，鑒於水肥清除業務
      屬廢棄物清理之行為，被告以原告未向臺北市政府申請核發許可證擅自於北市
      營業，違反上開辦法之規定，據以告發、處分，並無不當。
    3.次查原告主張其於六十九年在臺北縣申請水肥業務營利事業登記成立在案，且
      有繳稅，屬於合法營業，且當時法令並無水肥清除許可證之規定，因而違反法
      令乙節，經查公民營廢棄物清除處理機構管理輔導辦法於八十六年十一月十九
      日由行政院環境保護署頒布在案，而被告在是項辦法發布前後亦配合辦理多項
      業者之宣導說明會，藉以宣導臺北市水肥業者儘速依規辦理，俟取得核備許可
      後，始可從事該項清除業務，是以被告已善盡告知之責。
    4.末查公、民營廢棄物清除、處理機構經營廢棄物之貯存、清除或處理業務，應
      明列專業技術人員或貯存清除、處理之工具、方法、設備及場所，向地方主管
      機關申請核發許可證。此項規定係基於管理層面之需要，並以控管水肥處理去
      向及維護環境衛生。原告既已從事水肥清除業務，即應合法經營，其既未在本
      市申請合法經營許可，即無法取得臺北市水肥投入證，進而尚難依規定將水肥
      投入指定地點（水肥投入站），被告則無法控管原告所清除水肥廢棄物真正流
      向。本件原告未申請核發許可證經營廢棄物之清除業務，已違法令規範甚為明
      確，違規事實洵足認定，所主張不足採憑。從而，被告依首揭法條之規定，處
      以原告新臺幣六萬元之罰鍰，並無不合，原處分請予維持。
    理  由
一、按「本法所稱廢棄物，分左列二種：一、一般廢棄物：垃圾、糞尿、動物屍體或
    其他非事業機構所產生足以污染環境衛生之固體或液體廢棄物。」、「公、民營
    廢棄物清除、處理機構經營廢棄物之貯存、清除或處理業務，應明列專業技術人
    員或貯存清除、處理之工具、方法、設備及場所，向地方主管機關申請核發許可
    證。」、「公、民營廢棄物清除、處理機構，違反第二十條規定者，處二萬元以
    上五萬元以下罰鍰，並制止其營業。」行為時之廢棄物清理法第二條、第二十條
    及第二十七條分別定有明文。次按「本辦法專用名詞定義如下︰一、公、民營廢
    棄物清除、處理機構︰指經營廢棄物清除、處理業務之下列兩種公、民營機構︰
    （一）、廢棄物清除機構（以下簡稱清除機構）。二、清除：指事業廢棄物之收
    集、運輸行為。」、「清除機構應取得主管機關核發之清除許可證或經主管機關
    核備後始得經營廢棄物清除業務。」、「清除、處理機構經營廢棄物清除、處理
    業務，除依本法有關規定外，並應依審查通過之申請文件內容辦理，不得為未經
    許可或核備之事項，且應自行清除、處理。」公民營廢棄物清除處理機構管理輔
    導辦法第二條第一款、第二款、第三條及第二十二條亦分別明定。
二、本件緣於臺北市○○區○○路二段二五二號「花開並蒂大廈」管理委員會以八十
    九年十二月二十九日函檢具原告八十九年十二月二十七日開立之污水池抽取水肥
    收據影本乙紙，向被告陳報該大廈委託原告清除處理廢棄污水之情形。嗣被告查
    認原告非為經臺北市主管機關核准認可之廢棄物清除、處理機構，其於上開日受
    前開管理委員會委託清除處理該大廈水肥行為，顯已違反廢棄物清理法第二十條
    規定，乃開單告發，並以九十年五月十七日廢字第Ｘ○一七三一○號處理違反廢
    棄物清理法案件處分書，處以原告六萬元罰鍰。原告不服，提起訴願，遭決定駁
    回等情，有被告執行廢棄物清理法案件催繳書及臺北市政府訴願決定書附卷可稽
    ，且為兩造所不爭執，堪信為真實。
三、查花開並蒂大廈管理委員會於八十九年十二月二十九日以花開字第○○五號函，
    向被告函報該大廈自行定期清除廢棄物水處理情形，檢具原告八十九年十二月二
    十七日開立之污水池抽水肥免用統一發票收據一紙，有該函及收據在卷可憑。次
    查原告所經營之大通衛生行係執有臺北縣政府六十九年九月十日核發之營利事業
    登記證，有該登記證在卷可按，而原告並未執有臺北市政府所核發之營利事業登
    記證，亦為其所自承在卷，從而，揆諸前揭規定，被告以原告未向臺北市主管機
    關申請核發許可證情況下，於八十九年十二月二十七日擅自清除花開並蒂大廈之
    污水抽水肥之廢棄物清理之行為，據以告發、處分，於法有據。
四、原告主張其於六十九年在臺北縣申請水肥業務營利事業登記成立在案，且有繳稅
    ，屬於合法營業，且原告至花開並蒂大廈抽水肥係經大樓管理員委員會總幹事及
    該大樓機電保養王先生同意始施工云云；但查公民營廢棄物清除處理機構管理輔
    導辦法於八十六年十一月十九日由行政院環境保護署頒布在案，原告身為廢棄物
    清理行業，自當有知法之義務，原告不知前揭規定，執台北縣核發營利事業記證
    ，越區在台北市從事廢棄物清理，即屬違法，要無疑義，且該項違法事實，亦無
    因委託清除單位同意而構成阻卻其違法事由，原告此項主張，洵不足採。
五、綜合上述，公、民營廢棄物清除、處理機構經營廢棄物之貯存、清除或處理業務
    ，應明列專業技術人員或貯存清除、處理之工具、方法、設備及場所，向地方主
    管機關申請核發許可證之規定係基於管理層面之需要，並以控管廢棄物處理去向
    及維護環境衛生。原告未向台北市申請核發許可證而在台北市經營廢棄物之清除
    業務，違法事證明確實，被告依首揭法條之規定，裁處原告六萬元罰鍰，並無不
    合，訴願決定予以維持，亦無違誤，原告仍執前詞，訴請撤銷，為無理由，應予
    駁回。
據上論結，本件原告之訴為無理由，爰依行政訴訟法第九十八條第三項前段，判決如
主文。
中    華    民    國    九十二      年      四        月    二十九      日
                 臺 北 高 等 行 政 法 院   第 六 庭
                                           法    官  闕銘富
右為正本係照原本作成。
本件以訴訟事件所涉及之法律見解具有原則性者為限，始得於本判決送達後二十日內
向本院提出上訴狀並表明上訴理由，如已於本判決宣示後送達前提起上訴者，應於判
決送達後二十日內補具上訴理由（均按他造人數附繕本），且經最高行政法院許可後
方得上訴。
中      華      民      國    九十二    年      四      月     三十     日
                                           書 記 官   吳芳靜


司法院資訊處製作；財團法人民間司法改革基金會備份。
